# Análise Exploratória de Dados 

A **Análise Exploratória de Dados** (EDA) é uma forma de utilizar ferramentas gráficas e estatísticas apropriadas da linguagem R na exploração de dados. A partir da visualização, transformação e modelagem de dados, essa análise explora os dados de forma sistemática (WICKHMAN & GROLEMUND, 2017).

Para aplicar a EDA, de acordo com Wickhman & Grolemund (2017), basta inicialmente gerar questões sobre os dados, utilizar as funcionalidades do R para encontrar respostas e utilizar o que foi aprendido para gerar novas questões. Portanto, essa análise é um ciclo iterativo.

## População e amostra

A **População** é um conjunto de observações relacionadas a indivíduos com uma característica em comum. Já a **Amostra** é um subconjunto da população, com uma parte das observações relacionadas à população. A partir da amostra realizam-se inferências sobre as características da população. 

É importante que a amostra seja representativa para que os resultados não sejam deturpados.


## Sumarização numérica de dados

Resumos numéricos de dados são fundamentais para realizar inferências estatísticas, porque, de acordo com Montgomery & Runger (2021), "*permitem ao engenheiro focar nas características importantes dos dados ou ter discernimento acerca do tipo de modelo que deveria ser usado na solução do problema*". Por isso, torna-se útil descrever numericamente, a partir de medidas de posição, variabilidade e forma, características dos dados.

### Medidas de Posição

#### Média

A média é a divisão da soma de todos os valores da série pelo número de obervações n.


  $\bar{x}=\frac{x_{1}+x_{2}+x_{3}...x_{n}}{n}=\frac{\sum x_n}{n}$

#### Mediana

Em um conjunto de valores ordenados, a mediana é o valor que ocupa a posição central. Portanto, a mediana divide a distribuição de valores na metade.

#### Moda
  Em um conjunto de valores, a Moda seria o valor que ocorre com maior frequência. Ou seja, o valor que mais se repete.
  
### Medidas de Variabilidade

#### Amplitude

Em um conjunto de observações, a Amplitude é a diferença entre o maior valor e o menor.

#### Variância

Para uma amostra de *n* observações, a Variância será:

 $s=\frac{\sum(x_{i}-\bar{x})^{2}}{n-1}$

#### Desvio Médio (*Standard Deviation*)

Para uma amostra de *n* obervações, o Desvio Padrão (SD) será a raiz quadrada positiva da Variância.

#### Quartis, Decis e Percentis

Os **Quartis** dividem um conjunto de obervações ordenados em 4 partes iguais; os **Decis**, em 10; e, os **Percentis**, em 100.

### Medidas de Forma

As medidas de forma permitem a verificação de como um conjunto de dados está se comportando em sua distribuição. Gráficos de distribuição de frequência e histogramas são ferramentas importantes para essa verificação.

#### Assimetria

Distribuições em forma de sino são simétricas, já que a média, mediana e moda desse conjunto de dados são iguais. Ou seja, a metade esquerda do histograma é aproximadamente igual à metade direita.

Distribuições assimétricas possuem uma concentração de seus dados, à direita ou à esquerda, no histograma. Ou seja, apresentam uma "cauda" em uma das extremidades. Se a distribuição desses dados estiverem concentrados à direita, são dados com **assimetria positiva**. Se concentrados à esquerda, **assimetria negativa**.

##### Coeficiente de Assimetria de Pearson

$A_s=\frac{3*(\bar{x} - Md)}{s}$

#### Curtose

Curtose indica o grau de achatamento de uma distribuição em relação à curva normal. 

##### Coeficiente de Curtose

$C=\frac{Q_3-Q_1}{2*(P_{90} - P_{10})}$

A curva normal possui C=0,263.

## Aplicação {-}

Para a aplicação, será utilizada a base de dados do Instituto Nacional de Meteorologia (INMET) de precipitação e temperatura na estação meterológica do Mirante de Santana em São Paulo, dos anos de 2014 a 2016.
Para importar a base de dados em .csv, utiliza-se a função read.csv() e insere-se como argumento o *diretório*:

```{r}

met1<- read.csv2("~/UFABC Beatriz/TG Beatriz Lima/Dados/data1.csv")

```

É importante lembrar que read.csv() é utilizado quando os valores são separados por vírgula e decimais por ponto;e, read.csv2(), quando são separados por ponto e vírula e os decimais por vírgula.

Para visualizar a tabela importada, basta executar a função View():
```{r}

View(met1)

```

Para iniciar a exploração dos dados, inicialmente será utilizada a função str() que exibe de forma compacta a estrutura da tabela importada.

```{r}

str(met1)

```

Continuando, será utilizada a função ´summary()´ para apresentar o sumário de estatísticas descritivas (média, mediana, mínimo, máximo, 1º quartil, 3º quartil e valores faltantes (NA)).
```{r}

summary(met1)

```