# Análise Exploratória de Dados 

A **Análise Exploratória de Dados** (EDA) é uma forma de utilizar ferramentas gráficas e estatísticas apropriadas da linguagem R na exploração de dados. A partir da visualização, transformação e modelagem de dados, essa análise explora os dados de forma sistemática (WICKHMAN & GROLEMUND, 2017).

Para aplicar a EDA, de acordo com Wickhman & Grolemund (2017), basta inicialmente gerar questões sobre os dados, utilizar as funcionalidades do R para encontrar respostas e utilizar o que foi aprendido para gerar novas questões. Portanto, essa análise é um ciclo iterativo.

## População e amostra

A **População** é um conjunto de observações relacionadas a indivíduos com uma característica em comum. Já a **Amostra** é um subconjunto da população, com uma parte das observações relacionadas à população. A partir da amostra realizam-se inferências sobre as características da população. 

É importante que a amostra seja representativa para que os resultados não sejam deturpados.


## Sumarização numérica de dados

Resumos numéricos de dados são fundamentais para realizar inferências estatísticas, porque, de acordo com Montgomery & Runger (2021), "*permitem ao engenheiro focar nas características importantes dos dados ou ter discernimento acerca do tipo de modelo que deveria ser usado na solução do problema*". Por isso, torna-se útil descrever numericamente, a partir de medidas de posição, variabilidade e forma, características dos dados.

### Medidas de Posição

#### Média

A média é a divisão da soma de todos os valores da série pelo número de obervações n.


  $\bar{x}=\frac{x_{1}+x_{2}+x_{3}...x_{n}}{n}=\frac{\sum x_n}{n}$

#### Mediana

Em um conjunto de valores ordenados, a mediana é o valor que ocupa a posição central. Portanto, a mediana divide a distribuição de valores na metade.

#### Moda
  Em um conjunto de valores, a Moda seria o valor que ocorre com maior frequência. Ou seja, o valor que mais se repete.
  
### Medidas de Variabilidade

#### Amplitude

Em um conjunto de observações, a Amplitude é a diferença entre o maior valor e o menor.

#### Variância

Para uma amostra de *n* observações, a Variância será:

 $s=\frac{\sum(x_{i}-\bar{x})^{2}}{n-1}$

#### Desvio Médio (*Standard Deviation*)

Para uma amostra de *n* obervações, o Desvio Padrão (SD) será a raiz quadrada positiva da Variância.

#### Quartis, Decis e Percentis

Os **Quartis** dividem um conjunto de obervações ordenados em 4 partes iguais; os **Decis**, em 10; e, os **Percentis**, em 100.

### Medidas de Forma

As medidas de forma permitem a verificação de como um conjunto de dados está se comportando em sua distribuição. Gráficos de distribuição de frequência e histogramas são ferramentas importantes para essa verificação.

#### Assimetria

Distribuições em forma de sino são simétricas, já que a média, mediana e moda desse conjunto de dados são iguais. Ou seja, a metade esquerda do histograma é aproximadamente igual à metade direita.

Distribuições assimétricas possuem uma concentração de seus dados, à direita ou à esquerda, no histograma. Ou seja, apresentam uma "cauda" em uma das extremidades. Se a distribuição desses dados estiverem concentrados à direita, são dados com **assimetria positiva**. Se concentrados à esquerda, **assimetria negativa**.

##### Coeficiente de Assimetria de Pearson

$A_s=\frac{3*(\bar{x} - Md)}{s}$

#### Curtose

Curtose indica o grau de achatamento de uma distribuição em relação à curva normal. 

##### Coeficiente de Curtose

$C=\frac{Q_3-Q_1}{2*(P_{90} - P_{10})}$

A curva normal possui C=0,263.

## Aplicação {-}

### Pacote Climate
Para a análise exploratória de dados, serão utilizados os dados do pacote `climate`, que automatiza o download de dados meteorológicos e hidrológicos de repositórios públicos. Inicialmente, os dados serão carregados e também serão imotidos os valores NA coma  função `na.omit`:

```{r}
options(repos = list(CRAN="http://cran.rstudio.com/"))
options("install.lock"=FALSE)

install.packages("tidyverse")
#library(tidyverse)

# Carregar pacote climate
library(climate)
library(rlang)
library(ggplot2)

# Carregar dados para análise
dados1 <- hydro_imgw_monthly(year=2010, coords= FALSE, col_names = "full")
dados2 <- na.omit(dados1)
```
Para visualizar a contagem total de valores faltantes (NA) em cada coluna do dataset utilizaremos a função `sapply`. Por ela, é possível concluir que as colunas com dados faltantes são as de *State, Temperature*, e *Flow*.

```{r}

sapply(dados1, function(x) sum(is.na(x)))

```
Após, é possível visualizar as primeiras seis linhas dos dados com a função `head()`. A partir disso, seguimos com a função `summary` que apresenta a sumarização dos dados. Ou seja, calcula, para cada uma das variáveis numéricas, as seguintes informações: valor mínimo (Min) e máximo (Max); o valor do 25º percentil, também conhecido como primeiro quartil (1st Qu); o valor do 75º quartil, também conhecido como terceiro quartil (3rs Qu); e, por fim, a média e a mediana. 

```{r}

# Visualizar as seis primeiras linhas do dataset
head(dados2)
View(dados2)

# Sumarizando os dados
summary(dados2)

```
Também é possível utilizar a função `dim()` para visualizar a dimensão do dataset. 

```{r}

#Dimensão do dataset
dim(dados2)

```
Portanto, o dataset possui 4831 linhas e 10 colunas. 

Após visualizar a sumarização dos dados, podemos seguir para a visualização dos dados. Iremos criar um histograma dos valores de Vazão (m³/s) dos rios (Coluna *River_or_Lake*) do nosso dataset.

```{r}
#Histograma da vazão

ggplot(data=dados2, aes(x=dados2$`Flow [m3_s]`)) +
  geom_histogram(fill="blue", color="blue") +
  ggtitle("Histograma de Vazão [m³/s]")

```
É possível visualizar que a grande maioria das vazões estão próximas ou são zero. Também é possível visualizar as vazões em um gráfico de dispersão, pareando qualquer combinação de variáveis:

```{r}

  ggplot(data=dados2, aes(x=dados2$River_or_Lake, y=dados2$`Flow [m3_s]`)) +
  geom_point() +
  ggtitle("Distribuição de vazões por rio ou lago") +
  theme(axis.text.x = element_text(angle = 90, vjust = 0.5, hjust=1))

```
Também é possível criar um Boxplot da vazão agrupada pelo rio ou lago correspondente:

```{r}

ggplot(data=dados2, aes(x=dados2$River_or_Lake, y=dados2$`Flow [m3_s]`)) + 
  geom_boxplot(fill="steelblue") +
  theme(axis.text.x = element_text(angle = 90, vjust = 0.5, hjust=1))
  

```
Por existirem rios e lagos com vazões muito próximas, alguns boxplots não são visualizados. Porém, nos outros é possível visualizar.

### INMET

Para a aplicação, será utilizada a base de dados do Instituto Nacional de Meteorologia (INMET) de precipitação e temperatura na estação meterológica do Mirante de Santana em São Paulo, dos anos de 2014 a 2016. 

No ano de 2014, São Paulo passou pela pior estiagem deste o ano de 1953. Entre o fim de 2014 e o outono de 2016, a cidade registrou o maior El Niño deste 1950. O El Niño, quando ocorre, causa um aquecimento anômalo das águas superficiais e sub-superficiais do Oceano Pacífico Equatorial, porém, não se comporta de forma constante em relação ao volume de chuvas. Uma das dúvidas do período era se o El niño poderia afetar o regime de chuvas e, assim, aumentar a precipitação em São Paulo. 

Portanto, iremos aplicar a EDA para verificar essa relação entre o El niño e o volume de chuvas.

Para importar a base de dados em .csv, utiliza-se a função read.csv() e insere-se como argumento o *diretório*:

```{r}

met<- read.csv2("Data/data1.csv")

met1 <- na.omit(met) # Omitindo os valores faltantes do conjunto de dados
```

É importante lembrar que read.csv() é utilizado quando os valores são separados por vírgula e decimais por ponto; e, read.csv2(), quando são separados por ponto e vírgula e os decimais por vírgula.

Para visualizar a tabela importada, basta executar a função View():
```{r}

View(met1)

```

Para iniciar a exploração dos dados, inicialmente será utilizada a função str() que exibe de forma compacta a estrutura da tabela importada.

```{r}

str(met1)

```

Continuando, será utilizada a função ´summary()´ para apresentar o sumário de estatísticas descritivas (média, mediana, mínimo, máximo, 1º quartil, 3º quartil e valores faltantes (NA)).

```{r}

summary(met1)

```
Para continuar explorando os dados, realizou-se um gráfico de linhas a fim de analisar o comportamento da precipitação em relação às datas.

```{r}

year <- met1$Data
precip <- met1$PRECIPITACAOTOTAL

df <- data.frame(precipitacao=precip, ano=year)

library(ggplot2)

ggplot(df,
       aes(x = ano, y = precipitacao)) +
       geom_line(linetype="dashed", color="blue", aes(group=1)) +
       geom_point()

```

A distribuição de frequência da precipitação apresenta assimetria à direita (positiva):

```{r}

ggplot(data = df, 
      aes(x = precip)) +
      geom_histogram() 

```

Após realizar a sumarização numérica de todos os dados, agora será focado nos dados de interesse: precipitação e ano. Primeiramente, será encontrada a média de precipitação por ano analisado, com um intervalo de confiança de 95% (escore-x da curva normal igual a 1,96).

```{r}

#Média das precipitações por ano

library(dplyr) #instalando o pacote para utilizar o operador pipe %>%

tabela_stats <- met1 %>%
  group_by(ANO) %>%
  summarise(n_obs = n(), media = mean(PRECIPITACAOTOTAL), desvio_padrao = sd(PRECIPITACAOTOTAL)) %>% 
  mutate(erro = 1.96*desvio_padrao/sqrt(n_obs), 
         limite_superior = media + erro,
         limite_inferior = media - erro)

```

Com o objetivo de analisar a graficamente os valores de precipitação por ano, será utilizado um gráfico de barras com os erros padrões das amostras. Utiliza-se o erro padrão e não o desvio padrão porque, neste caso, estamos interessados na variabilidade das médias das amostras e não na variabilidade das observações dentro da amostra.

```{r}
#Visualizando a tabela criada com os dados estatísticos
View(tabela_stats)

#Plotando os valores com seus respectivos erros
ggplot (data = tabela_stats, aes(x=ANO, y = media, fill=ANO)) +
  geom_col() +
  geom_errorbar(aes(ymin=limite_inferior, ymax=limite_superior)) +
  ggtitle("Média das precipitações por ano") +
  xlab("") +
  ylab("") +
  theme_bw() +
  theme(legend.position = "none")

```

É possível analisar que houve um aumento do volume de chuvas no ano de 2015, se comparado com o ano de 2014. O valor médio de precipitação de 2016 é ligeiramente maior que a média de 2014. Porém, não é possível afirmar que os valores de precipitação se devem somente ao El niño, porque também existem diversos fatores, não analisados aqui, que podem influenciar no volume de chuvas.
